臺灣高等法院刑事判決
110年度上易字第1535號
上  訴  人  臺灣桃園地方檢察署檢察官
被      告  陳信宏



上列上訴人因被告侵占案件，不服臺灣桃園地方法院109年度易
字第1225號，中華民國110年4月29日第一審判決（起訴案號：臺
灣桃園地方檢察署109年度偵緝字第563號），提起上訴，本院判
決如下：
    主  文
上訴駁回。
    理  由
一、公訴意旨略以：被告陳信宏（下稱被告）與告訴人于化雨（
    現更名為于橋語，下均稱于橋語）、被害人王莉蓁（現更名
    為王楚茵，下均稱王楚茵）等人前於民國97年間，合夥同投
    資私立學翰文理語文短期補習班（下稱學翰補習班），其等
    約定由于橋語擔任上開補習班之登記負責人，王楚茵擔任學
    翰補習班會計，並由于橋語及王楚茵以其等名義申設臺灣土
    地銀行帳號000000000000號之聯名帳戶供學翰補習班營運之
    用，被告則受合夥人于橋語、王楚茵等人之委託擔任班主任
    ，負責學翰補習班之經營管理業務，為從事業務及為合夥人
    處理事務之人。詎被告竟意圖為自己不法之所有，基於侵占
    之犯意，分別為下列行為：
  ㈠於104 年11月22日，以更換補習班交通車為由，向陳淑媛借
    款新臺幣（下同）30萬元，陳淑媛因而匯款30萬元至被告所
    指定自己所申設之臺灣土地銀行平鎮分行帳號000000000000
    號帳戶（下稱被告土銀帳戶），而將該款項侵占入己，復擅
    自允諾以上開30萬元借款中之10萬元，抵充陳淑媛之小孩在
    學翰補習班所應繳交之學費，致于橋語等合夥人受有欠收10
    萬元學費之損害。
　㈡於104 年12月18日，以因補習班需要資金重整為由，而向吳
    瑞珍借款127 萬元，嗣被告於105 年5 月20日向王楚茵表明
    要結清借款，王楚茵則於同日轉帳70萬元至被告土銀帳戶，
    另交付現金30萬元予被告，然被告未將款項返還予吳瑞珍，
    反將該100 萬元款項侵占入己。
  ㈢於107 年1 月間某日，利用持有保管學翰補習班於106 年11
    月20日至106 年12月31日所收取之學費共計314 萬1509元之
    機會，而將上開款項侵占入己。因認被告上開所為，均涉犯
    刑法第336條第2項之業務侵占罪嫌。
二、犯罪事實應依證據認定之，無證據不得認定犯罪事實；不能
    證明被告犯罪或其行為不罰者，應諭知無罪之判決，刑事訴
    訟法第154條第2項、第301條第1項分別定有明文。次按認定
    不利於被告之事實，須依積極證據，苟積極證據不足為不利
    於被告事實之認定時，即應為有利被告之認定，更不必有何
    有利之證據（最高法院30年上字第816號判例意旨參照）。
    又事實之認定，應憑證據，如未能發現相當證據，或證據不
    足以證明，自不能以推測或擬制之方法，為裁判基礎；認定
    犯罪事實，所憑之證據，雖不以直接證據為限，間接證據亦
    包括在內，然無論直接或間接證據，其為訴訟上之證明，須
    於通常一般之人均不致於有所懷疑，而得確信其為真實之程
    度者，始得據之為有罪之認定，倘其證明尚未達到此一程度
    ，而有合理性懷疑之存在時，即無從為有罪之認定（最高法
    院40年台上字第86號判例、76年台上字第4986號判例意旨參
    照）。又參以刑事訴訟法第161條第1項亦規定，檢察官就被
    告犯罪事實，應負舉證責任，並指出證明之方法，是檢察官
    對於起訴之犯罪事實，應負提出證據及說服之實質舉證責任
    ，倘其所提出之證據，不足為被告有罪之積極證明，或其指
    出證明之方法，無從說服法院以形成被告有罪之心證，基於
    無罪推定之原則，自應為被告無罪判決之諭知（最高法院
    92年台上字第128號判例意旨參照）。
三、公訴意旨認被告涉犯刑法第336 條第2 項之業務侵占罪嫌，
    無非係以被告於偵查中之供述、證人即告訴人于橋語於警詢
    時及偵查中之證述、證人王楚茵、陳淑媛、吳瑞珍於警詢時
    及偵查中之證述、104 年11月22日協議書、郵政跨行匯款申
    請書、被告所有之臺灣土地銀行平鎮分行帳號000000000000
    號帳戶之開戶資料及歷史交易明細、104 年12月18日協議書
    、帳務明細紀錄表、臺灣土地銀行帳號000000000000號之聯
    名帳戶之開戶資料及歷史交易明細、學翰補習班106 年11月
    20日至106 年12月31日之學費收據、桃園市短期補習班立案
    證書、106 年7 月30日協議書等件為其主要論據。
四、訊據被告固坦承於上開時間，分別向陳淑媛借款30萬元、向
    吳瑞珍借款100 萬元，並曾於106 年11月20日至同年12月31
    日收取學翰補習班之學費等情，惟堅詞否認有何業務侵占之
    犯行，辯稱：我雖然曾向陳淑媛借款30萬元，並用在我的生
    活費，但其他學翰補習班合夥人並不知道我要跟陳淑媛借款
    ，後來雖然將借款中之10萬元折抵陳淑媛之小孩補習費，但
    是因為她的小孩成績很好，本來學費就可以減免，另我雖有
    向吳瑞珍借款100 萬元，但實際上是向吳瑞珍之子郭慶弘借
    款，該筆借款是用於補習班之營運，包括先前股東之退股金
    及裝潢，後來王楚茵於105 年5 月20日有轉帳70萬元至上開
    帳戶，並交付30萬元現金給我，當時因為我生活費沒有著落
    ，我就跟王楚茵、于橋語商議款項先讓我作為生活費使用，
    補習班對吳瑞珍之借款由我負責償還，我再分期還給吳瑞珍
    ，于橋語、王楚茵均同意，我後來也確實有還部分款項給吳
    瑞珍。另我於106 年11月20日至同年12月31日有收取學翰補
    習班之學費，老師代收後均交給我，我便將款項放在家中，
    如補習班有支出，我就將款項拿去支付，當時我沒有作帳，
    支出之單據也放在補習班，但一個補習班不可能完全沒有支
    出，我有付薪水給補習班老師，也有付給廠商的款項，所以
    大概剩下54萬在我手上，當時是因為我們彼此間有一些糾葛
    ，這家補習班10年來我投資最多，我最愛這家補習班，當下
    我是因為不平衡，做的一個轉移，如果說我侵占的話，實際
    的金額應該也是54萬，而且因為補習班已經很久沒有支付薪
    水給我，所以款項我也是拿來作為我的薪資等語。經查：
　㈠就公訴意旨一、㈠部分：
　⒈被告雖於104 年11月22日，以學翰補習班資金需要，而向陳
    淑媛借款30萬元，雙方並商議其中10萬元作為陳淑媛之子之
    學費一節，為被告所自承，核與證人陳淑媛於警詢及偵查中
    之證述情節相符（見桃園地方檢察署108年度偵字第15574號
    偵查卷【下稱偵查卷】第15頁至第16頁、第115 頁至第116 
    頁），且有104 年11月22日協議書、郵政跨行匯款申請書、
    臺灣土地銀行帳號000000000000號帳戶基本資料及交易往來
    明細表在卷可稽（見偵查卷第38頁、第39頁、第43頁至第45
    頁）。
　⒉然按刑法侵占罪之成立，以意圖為自己或第三人不法之所有
    ，而擅自處分自己持有他人所有物，即變更持有之意為不法
    所有之意，為犯罪構成要件，是若持有之物，性質非屬他人
    所有，或其依法有處分之權者，自不構成侵占罪。經查：
　⑴公訴意旨既認被告僅係受告訴人于橋語、證人王楚茵等人之
    委託擔任班主任，負責學翰補習班之經營管理業務，當無未
    經學翰補習班合夥人之委任或授權，而以學翰補習班名義向
    他人借款供學翰補習班之權限。而告訴人于橋語、被害人王
    楚茵於被告上開向陳淑媛借款之前，對於此筆借款均不知情
    一節，業據證人即被害人王楚茵於偵查中、告訴人于橋語於
    原審審理中證述屬實（見偵卷第104頁反面、原審卷第177頁
    ），參諸證人陳淑媛於警詢時證稱：當時被告與我約定於10
    4 年11月22日下午2 時許，在桃園市○鎮區○○路○○段000 號
    之「85度C 」咖啡店內簽署借款協議書，該協議書由被告所
    製作，被告一人攜帶該協議書與我簽訂等語（見偵卷第15頁
    反面），而核諸該協議書雖蓋有學翰補習班印章，但並沒有
    蓋用登記負責人即告訴人于橋語之印章，且款項係匯入被告
    土銀帳戶（見偵查卷第38頁）。尚難認此部分，被告係受學
    翰補習班合夥人之委任或授權，而向證人陳淑媛借款供學翰
    補習班之用。
　⑵是以，被告向陳淑媛借款，既非受學翰補習班合夥人之委任
    或授權，則其自陳淑媛處所取得之款項，性質上即非屬學翰
    補習班所有，被告將該筆款項用於自己之生活費，即與侵占
    罪之構成要件不符。
  ⑶又被告向證人陳淑媛表示將前開款項中之其中10萬元充作陳
    淑媛小孩之5 個學期學費，並經證人陳淑媛於警詢及偵查中
    證述在案（見偵查卷第15頁反面、第115頁反面），且有協
    議書在卷可考（見偵查卷第38頁），然衡諸倘若陳淑媛之子
    女在學翰補習班長達5 個學期均未繳納學費，仍繼續上課，
    卻無正當事由，則其他補習班員工豈有不生疑之處，況被告
    上開所辯關於陳淑媛之子女成績很好本得減免學費一節，於
    坊間一般補習班實務上甚為常見，復參諸證人王楚茵於偵查
    中證稱：學翰補習班有很多人不用繳學費等語（見偵查卷第
    104 頁反面），益徵被告此部分所辯並非全無可採，此外，
    卷內並無其他積極證據，得為不利被告之認定，尚難遽認認
    學翰補習班、告訴人于橋語等合夥人受有欠收10萬元學費之
    損害，更難認此部分被告有公訴意旨所指業務侵占之犯行。
　㈡就公訴意旨一、㈡部分：
　⒈被告雖有於104 年12月18日，以因補習班需要資金重整為由
    ，向證人郭慶弘借款100 萬元，證人郭慶弘遂以證人吳瑞珍
    之名義，借款100 萬元予被告，嗣證人王楚茵於105 年5 月
    20日匯款70萬元至被告土銀帳戶，並交付30萬元現金予被告
    ，然被告並未將之如數返還予證人吳瑞珍或郭慶弘等情，為
    被告所自承，且經證人王楚茵、吳瑞珍、郭慶弘分別於警詢
    、偵查及原審審理中證述無訛（見偵查卷第17頁至18頁反面
    、第104頁至第105頁 、第115頁至第116頁、桃園地檢署109
    年度偵緝字第563號偵查卷【下稱偵緝卷】第75頁至第78頁
    、原審卷第182頁至第190頁、第219頁至第235頁），且有10
    4 年12月18日協議書、被告土銀帳戶交易往來明細表在卷可
    稽（見偵查卷第30頁、第48頁）。
　⒉惟查:
　⑴核諸證人即當時為學翰補習班之合夥人且擔任學翰補習班會
    計之王楚茵於原審審理中證稱：當時有一筆錢下來，被告向
    我表示他要做一些帳務上的調整，想結清一些借款，叫我給
    他100 萬元，被告自己去跟吳瑞珍、郭慶弘處理，等於說補
    習班與吳瑞珍的借款已經清了，之後他們怎麼樣處理，我就
    不清楚了，之後跟吳瑞珍的借款部分就是變成結清了，被告
    有沒有私下跟郭慶弘談我不知道，但在這100萬之前，我們
    有跟吳瑞珍借款，所以我會陸陸續續除了薪水之外，還會給
    郭慶弘借款的金額，但這100萬以後，我給郭慶弘的就是只
    有薪水，因為這一筆100萬已經結清，補習班沒有必要再還
    郭慶弘這100萬分期付款的錢，剩下的就是被告自己會去跟
    郭慶弘處理，等於補習班就沒有這筆債務，被告當時有沒有
    說他生活沒著落，這100萬先交給他做為生活費用，太久了
    我沒有什麼印象等語（見原審卷第182頁至第190頁）。
　⑵又衡諸證人郭慶弘係學翰補習班之老師且曾為合夥關係，證
    人王楚茵如要將學翰補習班之借款返還與證人郭慶弘，依其
    前開所述，當可直接交付給證人郭慶弘，並無庸透過被告，
    且由證人王楚茵之證述，可知當時證人王楚茵將100 萬元交
    予被告，其餘部分即由被告與證人郭慶弘私下處理，前開學
    翰補習班之借款業已結清，且學翰補習班事後即無庸再還款
    給證人郭慶弘，則被告與證人王楚茵當時之真意，非無可能
    係學翰補習班積欠郭慶弘、吳瑞珍之借款，由學翰補習班交
    付100 萬元予被告後，即由被告與證人郭慶弘私下處理，也
    符合借貸伊始係由被告出面洽借情節，上開借款債務遂移轉
    予被告承擔，學翰補習班即無庸再償還上開借款債務，且依
    證人郭慶弘於原審審理時之證述，其亦未再向學翰補習班催
    討上開借款（見原審卷第234頁）。是被告辯稱：學翰補習
    班對吳瑞珍之借款由我負責償還，我再分期還給吳瑞珍等情
    ，即非全然無憑，尚難遽認被告所為即屬業務侵占之犯行。
  ㈢就公訴意旨一、㈢部分：
　⒈被告雖坦認有於106 年11月20日至106 年12月31日間，收取
    學翰補習班之學費等情，惟被告既辯稱補習班有支出，我就
    將款項拿去支付，當時我沒有作帳，支出之單據也放在補習
    班，但一個補習班不可能完全沒有支出，我有付薪水給補習
    班老師，也有付給廠商的款項等語。而告訴人于橋語亦不否
    認於上開期間，學翰補習班確有費用之支出，然依告訴人于
    橋語所提出帳務記錄明細表（見桃園地檢署108年度他字第1
    325號偵查卷第11頁至第13頁），106 年11月20日至106 年1
    2月31日學翰補習班之支出費用為19萬4,221元，而公訴意旨
    所指被告侵占314 萬1,509元，即係以被告所收取之學翰補
    習班學費333萬5,730元，扣除上開支出費用19萬4,221元，
    惟參諸告訴人于橋語於107 年1 月19日傳送簡訊予被告，內
    容載有：「106/12/01 ～106/12/31 期間依學費收據所收到
    的學費應為276 萬8618元，若是如您所說的支出部分，紀錄
    上亦應為222 萬6215元、、、您也知道，107/01-107 /02月
    所收的學費是不夠處理支出的」等語（見偵緝卷第89頁），
    則被告實際支出之費用是否僅有19萬4,221元，而有侵占314
     萬1,509元之情，即非無疑。檢察官就此部分復未能提出其
    他積極證據以資證明，則被告一再堅稱：我有付薪水給補習
    班老師，也有付給廠商的款項，所以大概剩下54萬在我手上
    等語，顯難認俱屬虛妄。
  ⒉又被告於本院審理時陳稱：當時是因為我們彼此間有一些糾
    葛，這家補習班10年來我投資最多，我最愛這家補習班，當
    下我是因為不平衡，做的一個轉移，如果說我侵占的話，實
    際的金額應該也是54萬，而且因為補習班已經很久沒有支付
    薪水給我，所以款項我也是拿來作為我的薪資等語，核諸被
    告之真意，雖自承其前開收取學翰補習班之學費，扣除支出
    之費用後，尚有剩餘54萬元未歸還學翰補習班，然係因其認
    為學翰補習班已很久沒有支付薪水，欲將該款項充作其薪資
    。而參諸證人王楚茵於原審審理中證稱：我在補習班的時候
    ，被告的薪水都是匯到他的戶頭裡面，月薪印象中是18萬元
    ，那是正常發薪的時候，後面不正常的時候，被告沒有領薪
    水，學翰補習班也都沒有等語（見原審卷第184頁至第186頁
    ），觀諸卷附被告土銀帳戶交易明細表可知，於106 年1 月
    1 日至106 年12月31日止，以學翰補習班薪轉名義所匯入被
    告土銀帳戶之款項，僅106年2 月22日匯入5 萬7600元、106
     年3 月29日匯入2 萬8800元、106 年5 月16日匯入2 萬880
    0元，與104 年5 月至10月間按月匯入15萬7101元至18萬710
    1元不等之薪資差距甚遠，有臺灣土地銀行平鎮分行110 年1
     月26日平鎮字第1100000171號函暨其所附之陳信宏0000000
    00000帳號之帳戶申請資料及交易明細在卷可稽（見原審卷
    第119 頁至第155 頁），足見被告所辯學翰補習班已長期未
    正常給付其薪資一節，亦非無據。則被告主觀上既認學翰補
    習班已長期未正常給付其薪資，而將前揭部分款項充作自己
    之薪資，其主觀上是否即有不法所有之意圖，亦非無疑。
　⒊再以被告本為學翰補習班出資額最多之合夥人，且其他合夥
    人均陸續退夥，告訴人于橋語亦於106年7月30日與被告簽立
    協議書協議退夥，並由被告承接告訴人于橋語支出資額等情
    ，經證人即告訴人于橋語於原審審理時證述屬實（見原審卷
    第167頁至第168頁），並有學翰補習班合夥契約書、被告與
    告訴人于橋語簽立之協議書、學翰財務事項移交清單等件在
    卷可佐（見原審卷第81頁、偵查卷第28頁、第42頁），可知
    被告本係學翰補習班出資額最多之合夥人，且於其他合夥人
    陸續退夥之際，猶承接各該合夥人之出資額，支撐補習班維
    持經營，則被告主觀上是否有侵占前揭款項之意，客觀上有
    無侵占前揭款項之必要，顯亦容有疑義。
五、綜上所述，本案依檢察官認被告涉犯前揭犯行所舉之證據，
    均尚未達於通常一般之人均不致有所懷疑而得確信其為真實
    之程度，尚難形成被告所為業已構成業務侵占犯行之確實心
    證。此外，卷內復查無其他證據，足資認定被告確有檢察官
    所指之犯行。揆諸前開說明，不能證明被告犯罪，自應為被
    告無罪之諭知。
六、駁回上訴之理由　
　㈠原審同此認定，判決被告無罪，經核並無不當。檢察官提起
    上訴略以：被告就證人陳淑媛之30萬元部分，應有不當得利
    ，是被告之辯解，顯不可採，且依民法第103條第1項，被告
    以學翰補習班名義與證人陳淑媛簽訂之協議書，應對學翰補
    習班發生效力；就證人吳瑞珍、郭慶弘之100萬元部分，依
    民法第301條，債務承擔非經債權人承認，對債權人不生效
    力，被告亦未依其承諾將款項返還與證人吳瑞珍，證人吳瑞
    珍仍得本於債權人身分，向學翰補習班請求清償債務，而就
    侵占學費314 萬1,509元部分，原判決有倒果為因之嫌，且
    依證人于橋語、王楚茵所述，係被告自行停薪，則依民法第
    343條，被告自願停薪，即屬免除學翰補習班債務之意思，
    學翰補習班即不再對被告負擔給付薪資之債務其自承挪用54
    萬元，並無正當法律權源，當有不法所有意圖，自應依刑法
    業務侵占罪論處，原判決之認定，顯然違反經驗法則及論理
    法則，原審法院判決被告無罪，認事用法均有斟酌餘地，爰
    請求撤銷原判決，更為適法判決云云。
　㈡然本案尚難認被告所為合於業務侵占之構成要件，且亦難認
    被告主觀上確有侵占故意、不法所有意圖，業經本院論述如
    前，本件檢察官上訴仍係對原審依職權所為之證據取捨以及
    心證裁量，反覆爭執，且上訴意旨所陳，亦難取採：
  ⒈被告就證人陳淑媛之30萬元部分，是否另有民法上不當得利
    ，核與本案無涉，又代理人於代理權限內，以本人名義所為
    之意思表示，直接對本人發生效力，民法第103條第1項，雖
    定有明文。然本案告訴人于橋語、被害人王楚茵於被告上開
    向陳淑媛借款之前，對於此筆借款均不知情，且亦無從認定
    被告所為向證人陳淑媛借款部分，係在其權限範圍內，已如
    前述，自難認被告所為對學翰補習班發生效力，是檢察官上
    訴意旨，就此容有誤會。
　⒉至證人吳瑞珍、郭慶弘是否有承認有被告承擔學翰補習班上
    開借款債務，依民法第301條規定，僅係對債權人即證人吳
    瑞珍是否產生效力，亦即得否對抗證人吳瑞珍，然此並不影
    響由證人王楚茵前開證述，被告與證人王楚茵當時之真意，
    容有學翰補習班積欠郭慶弘、吳瑞珍之借款，由學翰補習班
    交付100 萬元予被告後，即由被告與證人郭慶弘私下處理，
    上開借款債務遂移轉予被告承擔，學翰補習班即無庸再償還
    上開借款債務之情，已難遽認被告所為屬業務侵占之犯行，
    且究諸實際，縱證人吳瑞珍嗣不願承認，亦核屬被告與學翰
    補習班間之民事糾紛，檢察官此部分上訴指摘，亦屬無由。
　⒊而被告因學翰補習班經營困難自願停薪，並不當然即屬民法
    第343條免除學翰補習班給付薪資債務之意思，檢察官此部
    分所指，要難採取。且由證人即告訴人于橋語於原審審理時
    證稱：我雖然退夥，但被告一直還沒有把名字移過去，因為
    我是負責人名義還掛在我身上，廠商跟老師都找我，所以我
    才要找被告處理這些事情，我在給被告的簡訊中，也是有一
    直希望被告可以回來處理，但被告就一直不願回來，我們並
    沒有不希望被告回來處理，是被告自己不高興就不回來了等
    語（見原審卷第167頁至第168頁、第173頁至第174頁），再
    參諸告訴人于橋語於107 年1 月19日傳送簡訊予被告，內容
    載有：「106/12/01 ～106/12/31 期間依學費收據所收到的
    學費應為276 萬8618元，若是如您所說的支出部分，紀錄上
    亦應為222 萬6215元、、、您也知道，107/01-107 /02月所
    收的學費是不夠處理支出的」等語（見偵緝卷第89頁）。被
    告主觀上是否有侵占上開款項之意，亦或容有再與告訴人于
    橋語、學翰補習班基於合夥關係清算之情，尚難遽認被告主
    觀上確有不法所有意圖。
　㈢綜上所陳，檢察官執前開情詞上訴，然均未提出其他積極證
    據為證，本院基於前開論述依憑之理由，尚無法形成被告有
    罪確信，基於無罪推定、罪證有疑利歸被告之刑事訴訟基本
    原則，即應為有利被告之認定，是本件檢察官上訴難認為有
    理由，應予駁回。
據上論斷，應依刑事訴訟法第368條，判決如主文。
本案經檢察官賴謝銓提起公訴，檢察官簡志祥提起上訴，檢察官
陳玉華到庭執行職務。　　
中　　華　　民　　國　　111 　年　　8 　　月　　16　　日
                  刑事第三庭    審判長法　官  張惠立
                                      法　官  廖怡貞
                                      法　官  鄭昱仁
以上正本證明與原本無異。
不得上訴。
                                      書記官  劉靜慧
中　　華　　民　　國　　111 　年　　8 　　月　　17　　日